【裁判字號】    94,國,4
【裁判日期】    950707
【裁判案由】    國家賠償
【裁判全文】
臺灣新竹地方法院民事判決                 94年度國字第4號
原      告  壬○○
            辛○○
            子○○
兼  共  同
訴訟代理人  癸○○
被      告  新竹市稅捐稽徵處
法定代理人  丁○○
訴訟代理人  甲○○
            戊○○
            丙○○
被      告  法務部行政執行署新竹行政執行處
法定代理人  庚○○
訴訟代理人  乙○○
            己○○
上述當事人間請求國家賠償事件，本院於民國95年6月20日辯論
終結，判決如下：
    主  文
原告之訴駁回。
訴訟費用由原告壬○○負擔二分之一、原告辛○○負擔百分之六
、原告子○○負擔百分之三，餘由原告癸○○負擔。
    事實及理由
甲、程序部分：
(一)按依本法請求損害賠償時，應先以書面向賠償義務機關請求
    之；又賠償義務機關拒絕賠償，或自提出請求之日起逾三十
    日不開始協議，或自開始協議之日起逾六十日協議不成立時
    ，請求權人得提起損害賠償之訴，國家賠償法第10、11條分
    別定明文。此為請求國家賠償前所應行之書面請求及先行協
    議程序，惟如賠償義務機關自請求權人提出之日起逾30日不
    開始協議，損害賠償請求權人亦得逕行提起訴訟，自無待協
    議程序之進行（最高法院85年度台上字第2889號判決參照）
    。本件原告癸○○前於民國91年7月15日分別向被告新竹市
    稅捐稽徵處及法務部行政執行署新竹行政執行處（以下簡稱
    新竹行政執行處）提出書面請求國家賠償，經被告新竹市稅
    捐稽徵處於91年7月29日、被告新竹行政執行處於91年9月25
    日拒絕賠償，嗣原告壬○○、辛○○及子○○共同於92年5
    月22日向被告新竹市稅捐稽徵處請求回復原狀及國家賠償，
    於92年5月23日共同向被告新竹行政執行處聲明異議並請求
    國家賠償，惟被告新竹市稅捐稽徵處及新竹行政執行處均因
    原告壬○○、辛○○及癸○○所請求國家賠償之事實不明而
    未進行協議：至原告子○○則先後於94年3月7日向被告新竹
    市稅捐稽徵處提出書面請求國家賠償，經被告新竹市稅捐稽
    徵處拒絕賠償，於94年3月21日向新竹行政執行處提出書面
    請求國家賠償，亦經被告新竹行政執行處於94年4月4日拒絕
    賠償，此有原告所提之國家賠償請求書及被告賠償義務機關
    之拒絕賠償書等件為證（見本院(一)卷第28至36頁、第51至65
    頁、(二)卷第36至38頁、第40至47頁、第86、87頁），且為被
    告所不爭執，是原告於提起本訴之前置程序已具備，其依法
    提起本訴即無不合，合先敘明。
乙、實體部分：
壹、原告主張：
一、原告壬○○、辛○○方面：
    按「人民之財產權，應予保障」、「人民有訴訟權」、「人
    民有依法納稅之義務」，此為憲法第15、16、19條所分別明
    定；又依稅捐稽徵法第16條規定「繳納通知文書，應載明繳
    納義務人之姓名、地址、稅別、稅額、稅率、繳納期限等項
    ，由稅捐稽徵機關填發。」，再依行政程序法第96條第1項
    第1款亦規定「行政處分以書面為之，應記載下列事項：(一)
    處分相對人之姓名、出生年月日、性別、身分證統一號碼、
    住居所．．．等項。」查被告新竹市稅捐稽徵處前因納稅義
    務人蘇木榮死亡後，繼承人之原告均未辦理繼承登記，遂依
    財政部66年7月30日台財稅第35010號函釋意旨，將納稅義務
    人變更為民法第1138條所定順序之繼承人，且擇其戶籍設於
    轄區內者，重新向其發單課徵，並於85年、86年地價稅繳款
    書之納稅義務人記載為「蘇陳素鑫」，另於87至91年地價稅
    繳款書之納稅義務人則記載為「癸○○」，惟被告新竹市稅
    捐稽徵處所援引之前開函釋業經財政部於88年11月23日以台
    財稅第881960613號函停止適用，足見被告新竹市稅捐稽徵
    處已有不法之處，又原告之被繼承人蘇木榮雖於81年7月18
    日死亡，惟其生前並無積欠85年至91年度之地價稅，則繼承
    人之原告自非前開地價稅之納稅義務人，亦無庸就前開地價
    稅負清償責任，再被告新竹市稅捐稽徵處雖於85年、86年地
    價稅繳款書之納稅義務人記載為「蘇陳素鑫」，另於87至91
    年地價稅繳款書之納稅義務人記載為「癸○○」，惟原告壬○○、辛○○既均非前開地價稅繳款書上所載之納稅義務人
    ，則被告新竹市稅捐稽徵處對其等即無合法之執行名義，詎
    被告新竹市稅捐稽徵竟以原告壬○○、辛○○未繳納89年度
    之地價稅，而將其等移送被告新竹行政執行處強制執行，並
    經據以執行原告壬○○公務人員台灣銀行存款帳號00000000
    0000號及定期存單帳號000000000000號，金額新臺幣（下同
    ）1,595,500元，利率百分之18，每月利息23,933元，及其
    他銀行帳戶存款339,011元，合計共1,934,511元，另執行原
    告辛○○之其他銀行帳戶存款212,129元，則被告自應就原
    告壬○○及辛○○所受損害，負賠償責任。
二、原告癸○○方面：
    原告之被繼承人蘇木榮雖於81年7月18日死亡，惟其生前並
    未積欠85年至91年度之地價稅，則繼承人之原告自非前開地
    價稅之納稅義務人，亦無庸就前開地價稅負清償責任，又被
    告新竹市稅捐稽徵處固將85、86年之地價稅繳款書列載「蘇
    陳素鑫」為納稅義務人，87至91年之地價稅繳款書列載「癸○○」為納稅義務人，詎被告新竹市稅捐稽徵處竟於90年5
    月8日將前開89年度之地價稅繳款書送達非繳款書所載納稅
    義務人之原告子○○，而原告子○○並非原告癸○○之同居
    人或受僱人，則此自未生送達之效力，是被告向原告癸○○
    1人請求全部給付，即無合法之執行名義，惟被告明知其等
    並無合法之執行名義，竟以公權力侵害原告癸○○之財產，
    並執行原告癸○○1,502,326元，則原告癸○○亦得依國家
    賠償法之規定，訴請被告賠償。
三、原告子○○方面：
    原告之被繼承人蘇木榮雖於81年7月18日死亡，惟其生前並
    未積欠85年至91年度之地價稅，則繼承人之原告自非前開地
    價稅之納稅義務人，亦無庸就前開地價稅負清償責任，又被
    告新竹市稅捐稽徵處既將85、86年地價稅繳款書均列載納稅
    義務人為「蘇陳素鑫」，且經判決確定，並將87至91年間之
    地價稅繳款書均列載納稅義務人為「癸○○」，亦經判決確
    定，則依被告新竹市稅捐稽徵處所掣發之地價稅繳款書足悉
    原告子○○並非前開地價稅繳款書之納稅義務人，則被告對
    原告子○○自無合法之執行名義，又前開地價稅事件既均經
    判決確定，自無再行變更納稅義務人之餘地，詎被告新竹市
    稅捐稽徵處於前開判決確定後，竟另依稅捐稽徵法第38條第
    3項之規定變更納稅義務人為原告等16人，並向原告子○○
    所營之婦產科診所不法執行健保給付共111,890元，此自屬
    不法侵害，則原告子○○亦得依國家賠償法之規定，訴請被
    告賠償。
四、綜上，本件原告癸○○之損害發生日為91年7月8日，原告壬○○及辛○○之損害發生日為92年5月16日，則原告壬○○
    、辛○○及癸○○均已於92年5月22日依法向被告新竹市稅
    捐稽徵處請求回復原狀及國家賠償，經被告新竹市稅捐稽徵
    處認本件係被告新竹行政執行處管轄而移文辦理，並未進行
    協議，嗣原告壬○○、辛○○及癸○○並均於92年5月23日
    依法另向被告新竹行政執行處聲明異議並請求國家賠償，惟
    被告新竹行政執行處亦未進行協議，是原告壬○○、辛○○
    及癸○○既均於知其損害發生日後之92年5月22、23日分別
    向被告提起國家賠償之請求，顯未逾國家賠償法第8條所定
    之請求權時效，又因被告於接獲原告壬○○、辛○○及癸○○前開國家賠償之請求後均未進行協議，則原告壬○○、辛○○及癸○○依國家賠償法第11條之規定，依法提起本件國
    家賠償訴訟，自符合國家賠償法之起訴程序，至原告子○○
    亦已先後於94年3月7日、94年3月21日向被告新竹市稅捐稽
    徵處及新竹行政執行處提出書面請求國家賠償均遭拒絕，則
    原告癸○○提起本件國家賠償訴訟，自亦符合國家賠償法之
    起訴程序，為此，原告自得依國家賠償法第2條第2項前段之
    規定，訴請被告賠償原告所受之損害。並聲明：被告應給付
    原告壬○○1,934,511元及其中1,595,500元自92年3月1日起
    至死亡日止，按年息百分之18計算之利息，另339,011元自9
    2年5月21日起至清償日止，按年息百分之6計算之利息；應
    給付原告辛○○212,129元及自92年5月21日起至清償日止，
    按年息百分之6計算之利息；應給付原告子○○111,890元及
    其中50,415元自94年4月1日起至清償日止，另61,475元自94
    年5月1日起至清償日止，均按年息百分之6計算之利息；應
    給付原告癸○○1,502,326元及自92年7月3日起至清償日止
    ，按年息百分之6計算之利息。
貳、被告則以：
一、被告新竹市稅捐稽徵處方面：
(一)查原告均為蘇木榮（於81年7月18日亡故）之繼承人，因蘇
    木榮生前並無處分其所有坐落新竹市○○段1053地號等土地
    ，而原告於蘇木榮死亡後亦未就蘇木榮所遺之財產辦理繼承
    登記，故遺產迄仍未辦理分割繼承，又因原告並未提示業已
    拋棄繼承之證明文件，則蘇木榮所遺財產自應屬原告等繼承
    人公同共有，則被告新竹市稅捐稽徵處依稅捐稽徵法第12條
    、第16條之規定、內政部台46內政字第122934號函釋及財政
    部66年7月30日台財稅第35010號函釋意旨，選擇繼承人地址
    設於本轄者，且分別於85及89年之地價稅本稅繳款書上載明
    納稅義務人為「蘇木榮之繼承人蘇陳素鑫等」及「蘇木榮之
    繼承人癸○○等」（因其母蘇陳素鑫業於88年10月19日死亡
    ），並依稅捐稽徵法第19條第3項規定向其送達，於法並無
    違誤，而該送達效力並及於納稅義務人全體，是原告主張前
    開繳款書未對蘇陳素鑫及原告癸○○以外之繼承人發生效力
    ，顯係誤解法律，尚非足取。至原告雖主張被告新竹市稅捐
    稽徵處所援引財政部66年7月30日台財稅第350101號函釋因
    抵觸母法已停止適用云云。惟按司法院大法官釋字第267號
    解釋理由謂：「法律條文適用時發生疑義者，主管機關自得
    為符合立法意旨之闡釋」；又按土地稅法第2條規定：「土
    地稅之主管機關：中央為財政部。」準此，主管機關財政部
    基於土地稅法第3條並未就繼承人未辦理繼承登記時有關遺
    產之財產稅發單方式為明確之規定，其依職權所為釋示，係
    闡明法規之原意，自未與上開稅捐稽徵法第12條及第16條之
    規定抵觸，且經洽財政部該函釋停止適用之因，據其表示：
    係該函釋規定財產稅於催繳、清理欠稅或移送法院執行時，
    發現納稅義務人已死亡，而繼承人未辦理繼承登記，准向繼
    承人重新發單取證，惟經函請法務部表示意見結果，該部主
    張繳款書既已對納稅義務人合法送達，除非其死亡時間在繳
    款書訂定繳納期間內，否則勿須再重新向繼承人送達，財政
    部同意其意見，遂將該函釋停止適用，並非抵觸母法，此證
    諸財政部88年6月17日台財稅第821488151號函釋後段明示繳
    款書記載方式亦明，則原告此部分主張亦非足取。又因原告
    對89年地價稅事件申請復查，經被告新竹市稅捐稽徵處於90
    年5月4日復查決定維持原核定在案，被告新竹市稅捐稽徵處
    乃依稅捐稽徵法施行細則第12條規定於系爭89年地價稅繳款
    書上載明納稅義務人為「蘇木榮之繼承人癸○○等」並隨同
    復查決定書送達予同為繼承人之原告子○○收執，此有原告
    子○○於90年5月8日簽收之雙掛號送達回執可證，且參之當
    年度地價稅訴願案係由訴外人蘇繼宗及原告癸○○、子○○
    等人共同具名於訴願理由書，復並未逾提起訴願之法定期限
    等情，更足見前開文書業已合法送達，並為原告所知悉，則
    原告主張前開地價稅繳納書未合法送達云云，顯非實情。另
    關於85年地價稅繳款書雖係向蘇木榮之繼承人之一蘇陳素鑫
    開徵送達，惟依稅捐稽徵法第19條第3項規定，效力及於全
    體繼承人，且系爭85年地價稅本稅復查申請書，係於86年8
    月4日由蘇陳素鑫及原告子○○、癸○○等3人共同具名申請
    復查，至其他繼承人則因未於稅捐稽徵法第35條規定之復查
    期限內提出復查，則依同法第34條第3項第1款規定，已屬確
    定，而蘇陳素鑫及原告子○○、癸○○等3人雖依規定提起
    行政救濟，惟嗣於93年1月30日，經最高行政法院以93年度
    判字第55號判決駁回其等上訴而告確定在案，迄因財政部於
    92年2月10日台財稅字第0920005948號函釋針對公同共有土
    地未設管理人者其應納地價稅繳款書之應如何記載再予釋示
    ，應就查得之納稅義務人姓名逐一列舉，是以，本件85年地
    價稅事件經最高行政法院判決上訴駁回確定後，被告新竹市
    稅捐稽徵處即依92年函釋意旨及稅捐稽徵法第38條第3項規
    定，於核發本稅及加計行政救濟利息繳款書納稅義務人欄位
    載明依財政部北區國稅局新竹市分局所提示蘇木榮之繼承人
    名單共計16人為納稅主體，此亦屬於法有據，則原告主張被
    告新竹市稅捐稽徵處任意變更納稅主體，亦顯係誤解，不足
    為取。從而，原告既均為蘇木榮之繼承人，且欠繳系爭85年
    及89年地價稅，則依財政部74年10月30日台財稅字第24163
    號函釋規定「公同共有土地未設管理人者，全體公同共有人
    係對應納稅捐負連帶責任，而連帶債務之債權人，依民法第
    273條規定得對於債務人中之一人或數人或其全體，同時或
    先後請求全部或一部之給付。」是原告對前開應納稅捐自應
    負連帶責任，準此，被告新竹市稅捐稽徵處依稅捐稽徵法第
    39條規定將本案移送被告新竹行政執行處強制執行，即屬於
    法有據，並無不法之情事，自無賠償義務。
(二)又查，原告曾因不服被告新竹市稅捐稽徵處核定蘇木榮所遺
    土地89年地價稅之復查決定，依法提起訴願，惟對復查決定
    之應納稅額未繳納半數，被告新竹市稅捐稽處乃依法移送被
    告新竹行政執行處強制執行（移送案號：O44C00000000），
    經移送執行結果如下：原告癸○○經強制執行之金額為1,46
    9,559元（至原告癸○○主張業經強制執行之金額為1,502,3
    26元，應有違誤）、原告辛○○經強制執行之金額為212,12
    9元、原告壬○○經強制執行之金額為1,934,132元。另關於
    蘇木榮所遺土地85年地價稅事件，原告亦提起行政救濟，經
    最高行政法院判決上訴駁回而告確定，被告新竹市稅捐稽徵
    處乃依稅捐稽徵法第38條第3項之規定核發85年本稅繳款書
    通知納稅義務人（即原告）繳納，惟原告亦未於繳款書所訂
    限繳期限屆滿30日前繳納，被告新竹市稅捐稽徵處遂依法移
    送被告新竹行政執行處強制執行（移送案號：O44C00000000
    ），並向原告子○○強制執行稅額共111,890元，則上揭行
    政處分皆依法有據，核無違誤，被告新竹市稅捐稽徵處自無
    庸負國家賠償之責任。
(三)另原告子○○等人就其父蘇木榮所遺坐落新竹市土地之地價
    稅，遞年申請行政救濟，其中85、86年地價稅案件，經最高
    行政法院於93年1月30日，以93年度判字第55、56號判決上
    訴駁回確定在案；87年地價稅案件，經最高行政法院於92年
    9月12日，以92年度判字第1210號判決上訴駁回確定在案；8
    8年地價稅案件，經最高行政法院於93年12月30日，以93年
    度判字第1708號判決上訴駁回；89年地價稅案件，經最高行
    政法院於93年2月19日，以93年度判字第130號判決上訴駁回
    確定；90年地價稅案件，經台北高等行政法院於93年5月6日
    ，以92年度訴字第192號判決原告之訴駁回，目前提起上訴
    中；91年地價稅案件，經台北高等行政法院於93年11月25
    日，以92年度訴字第2679號判決原告之訴駁回；92年地價稅
    事件，經新竹市政府於93年7月30日，以92訴字第34號訴願
    決定書訴願駁回，目前向台北高等行政法院提起行政訴訟尚
    未判決；93年地價稅事件，亦經新竹市政府於94年5月20日
    ，以94訴字第12號訴願決定書訴願駁回，由此可知，原告所
    提85年及89年地價稅行政救濟案件皆經判決上訴駁回確定在
    案，且上述與本件相同案情（其他年度）之行政救濟案件，
    原告亦皆遭敗訴駁回，故被告新竹市稅捐稽徵處依法向原告
    掣單課徵其等被繼承人蘇木榮所遺土地85及89年之地價稅，
    自無違誤，亦無違反相關法令，特此陳明。
(四)再按賠償請求權，自請求權人知有損害時起，因2年不行使
    而消滅，國家賠償法第8條第1項定有明文。查本件原告癸○○因欠繳89年地價稅執行事件曾於91年7月15日向被告機關
    請求國家賠償，經被告機關依國家賠償法施行細則第19條規
    定於91年7月29日新市稅法字第0910031006號函以書面理由
    拒絕之，嗣原告壬○○、蘇妁灼及癸○○雖共同於92年5月2
    2日向被告新竹市稅捐稽徵處請求回復原狀並請求國家賠償
    ，惟因其等主張之事實不明，故被告新竹市稅捐稽徵處乃將
    前開書面移文被告新竹行政執行處處理，而未進行協議，惟
    原告壬○○、辛○○及癸○○均遲至94年5月21日始向本院
    訴請國家賠償，依國家賠償法第8條第1項規定，其等之請求
    權均顯已罹於時效而消滅，則其等提起本件國家賠償訴訟實
    無理由。
(五)綜上所述，依國家賠償法第2條第2項規定，公務員於執行職
    務行使公權力時，因故意或過失不法侵害人民自由或權利者
    ，國家應負損害賠償責任。易言之，須公權力之行使係屬不
    法資為國家賠償之構成要件，本案係因原告對85年地價稅案
    件於行政救濟確定後，被告新竹市稅捐稽徵處所核發之本稅
    繳款書逾滯納期仍未繳納，及對89年地價稅案件提起訴願，
    惟對復查決定之應納稅額未繳納半數，故被告新竹市稅捐稽
    徵處始依稅捐稽徵法第39條規定將其等移送強制執行，此均
    屬於法有據，並無不法之情事，核如前述，則依首揭法條規
    定，被告新竹市稅捐稽徵處自無賠償義務，則原告提起本件
    國家賠償訴訟實無理由等語，資為抗辯。並聲明：(一)原告之
    訴及假執行之聲請均駁回。(二)如受不利之判決，願供擔保請
    准免為假執行。
二、被告新竹行政執行處方面：
(一)原告壬○○、辛○○、癸○○部份：
    查被告新竹行政執行處受理被告新竹市稅捐稽徵處所移送原
    告欠繳地價稅案件，均合乎規定，並無任何違法受理之情事
    ，此從原告對相關遺產稅、地價稅等執行案件依法聲明異議
    20餘次，每次均遭法務部行政執行署駁回，且多次向行政法
    院或普通法院起訴，亦均遭敗訴駁回確定，可見一斑。是被
    告新竹行政執行處既無違法情事，自無任何國家賠償責任可
    言，則原告之請求，於法尚屬無據，應予駁回。再者，關於
    原告欠繳89年地價稅執行事件，原告癸○○於91年7月15日
    即知其有損害而向被告新竹行政執行處請求賠償（但因程式
    不合規定，原告癸○○於91年9月2日再次向被告新竹行政執
    行處請求），經被告新竹行政執行處於91年9月25日以91年
    度賠議字第2號函覆拒絕賠償，至原告壬○○、辛○○則於9
    2年5月20日即知其等有損害，雖其等於92年5月23日與原告
    癸○○共同具狀向被告新竹行政執行處聲明異議，並請求國
    家賠償，惟因其等就請求國家賠償部分事實不明，故被告新
    竹行政執行處並未進行協議，詎原告壬○○、辛○○及癸○○均嗣於94年5月21日始提起本訴請求國家賠償，顯已逾其
    等知有損害起2年之期間，則其等請求權依國家賠償法第8條
    第1項「知有損害之時起2年間不行使而消滅」之規定，應已
    罹於時效消滅，是其等請求均無理由。
(二)原告子○○部份：
  1.查原告子○○於94年3月21日具狀向被告新竹行政執行處就8
    7年度地價稅執行事件請求國家賠償，所持理由乃蘇木榮於8
    1年死亡後，其非地價稅納稅義務人，而繼承人依法只對被
    繼承人生前債務負給付義務，因蘇木榮生前並未欠繳地價稅
    ，故繼承人之原告子○○自無納稅之義務，故被告新竹行政
    執行處不應對其執行云云，惟按最高法院63年度台上字第37
    6號判例所示，強制執行事件之當事人，依執行名義之記載
    定之。應為如何之執行，則依執行名義之內容定之，至於執
    行事件之債權人有無執行名義所載之請求權，執行法院無審
    認判斷之權。被告新竹行政執行處依行政執行法第26條準用
    強制執行法相關規定辦理公法上金錢給付義務強制執行，無
    權審查該稅捐核課之實體內容是否合法妥適，債權人即移送
    機關被告新竹市稅捐稽徵處移送被告新竹行政執行處執行之
    執行名義、送達回證等資料既均為合法，則被告新竹行政執
    行處並無任何違法受理執行案件之情形，是以，被告新竹行
    政執行處核認原告子○○之請求並無理由，已於94年4月4日
    函覆拒絕賠償在案。
  2.至原告子○○雖主張被告新竹行政執行處不得對蘇婦產科診
    所扣取健保給付額云云，惟查，原告子○○為蘇婦產科診所
    負責人，該婦產科並無聯合執業之情形，則被告新竹行政執
    行處依債權人即移送機關被告新竹市稅捐稽徵處之請求，執
    行扣取該診所每月由中央健康保險局所給付健保給付額三分
    之一，於法亦無違誤，是被告新竹行政執行處並無任何不法
    情事，並無國家賠償法所定之賠償義務。
(三)綜上所述，原告提起本件國家賠償訴訟並無理由，並聲明：
    原告之訴駁回。
、得心證之理由：
一、原告壬○○、辛○○及癸○○部分：
    此部分所應審究之爭點厥為原告壬○○、辛○○及癸○○之
    請求權是否均已罹於國家賠償法第8條第1項之請求權時效？
(一)按賠償請求權，自請求權人知有損害時起，因2年間不行使
    而消滅；自損害發生時起，逾5年者亦同。國家賠償法第8條
    第1項定有明文；又國家賠償法施行細則第3條之一規定，該
    法第8條第1項所稱知有損害，須知有損害事實及國家賠償責
    任之原因事實；次按消滅時效，自請求權可行使時起算，時
    效因請求而中斷者，若於請求後六個月內不起訴，視為不中
    斷，民法第128、130條分別定有明文。
(二)查原告均為蘇木榮之繼承人，因蘇木榮生前並未處分其所有
    坐落新竹市○○段1053地號等土地，嗣蘇木榮於81年7月18
    日死亡後，因原告均未就其所遺財產辦理繼承登記，復未依
    法繳納89年間之地價稅，經被告新竹市稅捐稽徵處移送被告
    新竹行政執行處強制執行，並經被告新竹行政執行處於91年
    7月8日對原告癸○○核發竹執廉90年地稅執特專字第34409
    號執行命令，再於92年5月20日對原告壬○○及辛○○核發
    竹執孝90年稅執字第00034409號執行命令等情，此有被告新
    竹市稅捐稽徵處所提法務部行政執行署新竹行政執行處92年
    5月20日竹執孝90年稅執字第00034409號執行命令、原告壬○○台灣銀行優惠儲蓄存款綜合服務存摺、新竹市稅捐稽徵
    處行政執行案件移送書（移送案號044C00000000）、應納金
    額附表、新竹市稅捐稽徵處代收移送行政執行處滯納稅款及
    財務罰鍰繳款書、法務部行政執行署新竹行政執行處91年7
    月8日竹執廉90年地稅執特專字第34409號執行命令、新竹市
    稅捐稽徵處地價稅額（催繳）繳款書等件附卷可稽，且為原
    告壬○○、辛○○及癸○○所不爭執，自堪信實在。是以，
    原告壬○○、辛○○至遲應於92年5月20日，原告癸○○至
    遲應於91年7月8日均已知悉其等受有損害，並已知悉被告為
    賠償義務機關（原告主張原告壬○○、辛○○之損害發生起
    算日為92年5月16日，原告癸○○之損害發生起算日為91年7
    月8日，見本院(二)卷第27頁），則原告壬○○及辛○○之請
    求權均應自92年5月20日；原告癸○○之請求權應自91年7月
    8日起即得行使，是原告壬○○及辛○○之請求權時效均應
    於94年5月20日即已屆滿，而原告癸○○之請求權時效則應
    於93年7日8日即已屆滿。又查，原告癸○○雖於該2年請求
    權時效期限屆至前之91年7月15日分別向被告出書面請求國
    家賠償，經被告新竹市稅捐稽徵處、被告行政執行處先後於
    91年7月29日、91年9月25日拒絕賠償，惟原告癸○○並未於
    提出國家賠償請求後6個月內提起國家賠償之訴訟，揆諸前
    開說明，自不生時效中斷之效力。再查，嗣原告癸○○雖又
    與原告壬○○、辛○○共同於該2年請求權時效期限屆至前
    之92年5月22日及92年5月23日分別再向被告新竹市稅捐稽徵
    處及新竹行政執行處提出國家賠償之請求，因而生時效中斷
    之效果，惟被告均因原告壬○○、辛○○及癸○○所請求國
    家賠償之事實不明而未進行協議，而其等亦均未於請求後6
    個月內提起國家賠償之訴訟，揆之前開說明，亦未生時效中
    斷之效力，則其等乃均遲至94年5月23日始提起本件國家賠
    償訴訟，均顯已逾6個月之法定期限，其時效應視為不中斷
    ，是原告癸○○之請求期限即回復至91年7月8日起算2年之
    期限，原告壬○○及辛○○之請求期限均回復至92年5月20
    日起算2年之期限，則其等均迄至94年5月23日始提起本件國
    家賠償之訴訟，應認其等之請求權均已罹於時效而消滅之情
    ，堪可認定。
(三)至原告壬○○、辛○○及癸○○雖又主張其等於知悉損害發
    生日後（原告主張原壬○○、辛○○為92年5月16日，原告
    癸○○為91年7月8日）之92年5月22日及92年5月23日已先後
    向被告新竹市稅捐稽徵處及新竹行政執行處提出請求國家賠
    償之請求，則其等之請求權尚未罹於時效云云。惟按民法第
    129條第1項將請求與起訴併列為消滅時效中斷之事由，足見
    涵義有所不同，前者係於民事訴訟外行使其權利之意思表示
    ，後者則為提起民事訴訟以行使權利之行為。我國國家賠償
    法，固係採協議先行主義，惟如賠償義務機關自請求權人提
    出之日起逾30日不開始協議，損害賠償請求權人即得逕行提
    起訴訟，無待協議程序之進行，此觀國家賠償法第11條第1
    項規定至明。是該請求賠償之協商，與提起民事訴訟以行使
    權利之「起訴」猶有不同，則原告壬○○、辛○○及癸○○
    對被告為國家賠償協商之請求，依其性質，自非民事訴訟程
    序之「起訴」程序可比，僅得視為原告壬○○、辛○○及癸○○為賠償之請求，依民法第130條之規定，原告壬○○、
    辛○○及癸○○苟欲保持時效中斷之效力，自須於請求後6
    個月內起訴，本件原告壬○○、辛○○及癸○○既均未於請
    求後6個月內提起國家賠償之訴訟，應認其等之請求權均已
    罹於時效而消滅，則原告壬○○、辛○○及癸○○上開主張
    ，容有誤會，尚非足取。
(四)按公法上請求權，因時效完成而當然消滅，行政程序法第13
    1條第2項定有明文。國家賠償請求權，係屬公法上之請求權
    ，依行政程序法上開規定，因時效完成而當然消滅。查原告
    壬○○、辛○○及癸○○之請求權均已罹於時效而消滅等情
    ，已如前述，從而，原告壬○○、辛○○及癸○○主張依國
    家賠償法請求被告給付如訴之聲明之金額，即無理由，無從
    准許。
二、原告子○○部分：
    原告子○○主張原告之被繼承人蘇木榮生前既未積欠85年之
    地價稅，則原告子○○自無庸就85年之地價稅負清償責任，
    又關於85年之地價稅繳款書之納稅義務人既經被告新竹市稅
    捐稽徵處列載為「蘇陳素鑫」，且經判決確定，則原告子○○自非該地價稅繳款書之納稅義務人，詎被告新竹市稅捐稽
    徵處竟於判決確定後，自行依稅捐稽徵法第38條之規定變更
    納稅義務人為原告等16人，並將之移送被告新竹行政執行處
    不法執行原告子○○所營婦產科診所之健保給付，自屬不法
    侵害原告子○○之行為云云，惟此已為被告所否認，並以前
    揭情詞置辯，則此部分所應審究之爭點厥為原告子○○提起
    本件國家賠償訴訟是否有理由？
(一)按「繼承，因被繼承人死亡而開始。」、「繼承人有數人時
    ，在分割遺產前，各繼承人對於遺產全部為公同共有。」分
    別為民法第1147條及第1151條所明定。又稅捐稽徵法第12條
    及第19條第3項規定：「共有財產，由管理人負納稅義務；
    未設管理人者，共有人各按其應有部份負納稅義務，其為公
    同共有時，以全體公同共有人為納稅義務人。」、「對公同
    共有人中之一人為送達者，其效力及於全體。」另財政部74
    年10月30日台財稅第24163號函釋：「查公同共有土地未設
    管理人者，依稅捐稽徵法第12條後段規定，以全體公同共有
    人為納稅義務人，全體公同共有人係對應納稅捐負連帶責任
    ，．．．。」依民法第273條第1項之規定，自得向連帶債務
    人中之一人或數人或其全體，同時或先後請求全部或一部之
    給付。
(二)查原告均為蘇木榮之繼承人，因蘇木榮生前並未處分其所有
    坐落新竹市○○段1053地號等土地，嗣蘇木榮於81年7月18
    日死亡後，原告均未就其所遺財產辦理繼承登記，則蘇木榮
    所遺之遺產自屬全體繼承人公同共有，則被告新竹市稅捐稽
    徵處依稅捐稽徵法第12條之規定，以全體公同共有人為納稅
    義務人發單核課地價稅，於法並非無據，則原告子○○主張
    其無庸就85年地價稅負清償責任云云，已非足採。再按土地
    稅法施行細則第20條規定．．「地價稅依本法第40條之規定
    ，每年一次徵收者，以9月15日為納稅義務基準日；．．．
    各年（期）地價稅以納稅義務基準日土地登記簿所載之所有
    權人或典權人為納稅義務人」。依其規定乃是採取「底冊稅
    」之精神，主管機關對「認定納稅義務人」之審查義務僅到
    土地登記簿謄本之記載為止。何況繼承人辦理繼承登記乃是
    其公法上義務之履行，繼承人違反此項義務，致使主管機關
    無從確定全體繼承人，自屬可歸責於繼承人之事由，而稅捐
    之核課復有法定核課期間之時間壓力（稅捐稽徵法第21條參
    照），則稅捐稽徵機關在此情況下，憑已掌握之有限繼承人
    資料，而在處分書中載明「納稅義務人為被繼承人之（已知
    繼承人姓名）等人」，於法並無不合。又公同共有土地未設
    管理人者，依稅捐稽徵法第12條後段規定，以全體公同共有
    人為納稅義務人，全體公同共有人係對應納稅捐負連帶責任
    ，再依民法第273條第1項之規定，得向連帶債務人中之一人
    或數人或其全體，同時或先後請求全部或一部之給付。查原
    告之被繼承人蘇木榮死亡後，繼承人並未就蘇木榮所遺財產
    辦理繼承登記等情，已如前述，則原告既未報明繼承人全部
    地址資料，且因部分繼承人在旅居國外，其繼承狀況尚非稅
    捐稽徵機關所能瞭解，是被告新竹市稅捐稽徵處憑已掌握之
    有限繼承資料，於掣發85年地價稅之繳款書時載明納稅義務
    人為「蘇木榮之繼承人蘇陳素鑫等」（嗣蘇陳素鑫於88年10
    月19日死亡後，被告新竹市稅捐稽徵處於90年12月18日90新
    市稅法字第900400 00號重核復查決定書所檢附之地價稅繳
    款書，記載納稅義務人為「蘇木榮之繼承癸○○等」），此
    乃係因原告等繼承人未盡協力義務所致，自不能歸責於被告
    新竹市稅捐稽徵處，嗣被告新竹市稅捐稽徵處依稅捐稽徵法
    第19條第3項之規定送達，於法並無違誤，其送達效力當及
    於全體繼承人之納稅義務人，又原告等人於收受前開地價稅
    繳款書後，即於86年8月4日由蘇陳素鑫及原告子○○、癸○○3人共同具名申請復查，嗣蘇陳素鑫、原告子○○、癸○○因不服復查之決定，更依規定提起行政救濟，迄原告子○○、癸○○及訴外人蘇繼宗等人之行政訴訟案件，並經最高
    行政法院於93年1月30日，以93年度判字第55號判決駁回原
    告蘇繼源鴻、癸○○及訴外人蘇繼宗之上訴而告確定，此有
    蘇陳素鑫及原告子○○、癸○○復查申請書、最高法院93年
    度判字第55號判決等件附卷可稽，且為原告子○○所不爭執
    ，準此，足見前開85年之地價稅繳款書確已合法送達，而原
    告子○○亦已清楚知悉其確為前開85年地價稅之納稅義務人
    等情，堪可認定，則原告子○○主張其非前開85年地價稅繳
    款書之納稅義務人，被告自不得對其執行云云，亦非可採。
(三)按財政部於92年2月10日台財稅字第0920005948號函釋意旨
    ：「．．．說明：二、公同共有土地未設管理人者，依稅捐
    稽徵法第12條後段規定，以全體公同共有人為納稅義務人，
    全體公同共有人係對應納稅捐負連帶責任，前經本部68年6
    月24日台財稅第34348號函釋有案；其他地價稅繳款書上納
    稅義務人之記載，請參照本部92年2月10日台財稅字第09200
    05948號函，有關應逐一列舉納稅義務人姓名之規定辦理，
    惟如因實際困難，無法查明全部納稅義務人之姓名時，該已
    查得部分之納稅義務人姓名仍應逐一列舉。．．．四、依前
    開本部68年函釋，公同共有土地未設管理人者，全體公同共
    有人係對應納稅捐負連帶責任，而連帶債務之債權人，依民
    法第273條規定得對債務人中一人或數人或其全體，同時或
    先後請求全部或一部之給付。準此，以全體公同共有人為納
    稅義務人所核課之稅損，如由公同共有人中之一人申請復查
    ，稅捐稽徵機關應予受理。」，是依前開函釋意旨足悉，財
    政部業針對公同共有土地未設管理人者其應納地價稅繳款書
    之應如何記載再予釋示，應就查得之納稅義務人姓名逐一列
    舉，則被告新竹市稅捐稽徵處於本件85年地價稅事件經最高
    行政法院判決上訴駁回確定後，依財政部前開92年函釋意旨
    及稅捐稽徵法第38條第3項規定，於核發本稅及加計行政救
    濟利息繳款書納稅義務人欄位載明依財政部北區國稅局新竹
    市分局所提示蘇木榮之繼承人名單共計16人為納稅主體，於
    法亦無違誤，則原告子○○主張被告新竹市稅捐稽徵處任意
    變更納稅主體，亦非足取。嗣原告等繼承人並未依規定繳納
    前開85年地價稅，則被告新竹市稅捐稽徵處移送被告新竹行
    政執行處強制執行，經被告新竹行政執行處於94年2月23日
    核發竹執仁93年地稅執特字第00003040號收取命令，並據以
    執行原告子○○所營婦產科之健保給付3分之1，亦屬於法有
    據，則原告子○○前開主張委非可採。
(四)至原告子○○另主張被告新竹市稅捐稽徵處所引財政部66年
    7月30日台財稅第35010號函釋，業經財政部於88年11月23日
    以台財稅第881960613號函停止適用云云。惟按財政部66年7
    月30日台財稅第35010號函釋：「貴廳建議財產稅（田賦、
    地價稅、房屋稅）於查定送單、催徵、清理欠稅或移送法院
    執行時，發現納稅義務人已死亡，而繼承人未辦理繼承登記
    ，准予將納稅義務人變更為民法第1138條所定順序之繼承人
    ，擇其戶籍設於管內者，重新向其發單課徵，並於稅單上註
    明『０００之繼承人』乙節，核屬可行，可予照辦」，係對
    房屋稅條例第4條為解釋。財政部88年11月23日台財稅第881
    960613號函釋：「關於納稅義務人黃××君生前滯欠地價稅
    ，經合法送達並移送法院執行，可否向其繼承人重新發單取
    證一案，因黃君係於稅款繳納期限內死亡，尚難認定其有滯
    欠地價稅之情事，為顧及當事人之權益，應准向其繼承人重
    新發單並另行改訂限繳日期。」所解釋之條文為稅捐稽徵法
    第39條。上開2函釋所牽涉之爭點為已向被繼承人為核課處
    分後，被繼承人死亡，應如何接續進行核課程序之問題。查
    本件係確定被繼承人蘇木榮死亡後，新核課處分如何作成之
    問題，二者之情況並不相同，且上開2函釋法律意見無太大
    之差異，均須重新發出「地價稅額繳款書」，只有繳納期限
    上之出入而已。該2函釋更未表明，新發之「地價稅額繳款
    書」，其納稅義務人欄應如何記載，是縱被告新竹市稅捐稽
    徵處贅引財政部66年7月30日台財稅第35010號函釋，惟此仍
    無礙被告新竹市稅捐稽徵處發單課徵85地價稅，均屬於法有
    據之情，亦如前述，則原告子○○此部分主張亦非足取，附
    此敘明。
三、綜上所述，本件原告癸○○、壬○○及辛○○之請求權均已
    罹於時效而消滅等情，業如前述，至原告子○○之前開主張
    則無理由等情，亦詳如前述。從而，原告依國家賠償法第2
    條第2項前段之規定，訴請被告給付原告壬○○19,344,511
    元及其中1, 595,500元自92年3月1日起至死亡日止，按年息
    百分之18計算之利息，另339,011元自92年5月21日起至清償
    日止，按年息百分之6計算之利息；應給付原告辛○○212,1
    29元及自92年5月21日起至清償日止，按年息百分之6計算之
    利息；應給付原告子○○111,890元及其中50,415元自94年4
    月1日起至清償日止，另61,475元自94年5月1日起至清償日
    止，均按年息百分之6計算之利息；應給付原告癸○○1,502
    ,326 元及自92年7月3日起至清償日止，按年息百分之6計算
    之利息，均洵屬無據，均應予駁回。
四、因本案事證已臻明確，兩造其餘主張、陳述及所提之證據，
    經審酌後，或與判決結果無涉，或與本件爭點無關，爰不一
    一論述，附此敘明。
據上論結，本件原告之訴為無理由，依民事訴訟法第78條、第85
條第1項但書，判決如主文。
中    華    民    國    95    年    7     月    7     日
                  民事第一庭    法  官  高敏俐
以上正本係照原本作成。
如對本判決上訴，須於判決送達後20日內向本院提出上訴狀。
中    華    民    國    95    年    7     月    7     日
                                書記官  洪木志


司法院資訊處製作；財團法人民間司法改革基金會備份。
